臺灣臺北地方法院民事判決　　　　　　　　　　　　九十三年度訴字第一三五六號
　　原　　　告　九井廣告股份有限公司
　　法定代理人　甲○○
　　訴訟代理人　呂偉誠律師
　　　　　　　　呂昱德律師
　　被　　　告　東翰興業股份有限公司
　　法定代理人　丙○○
　　訴訟代理人　陳建勳律師
　　　　　　　　周建才律師
右當事人間請求債務不履行損害賠償事件，本院於中華民國九十三年十二月三日言詞
辯論終結，判決如下：
    主  文
原告之訴及假執行之聲請均駁回。
訴訟費用由原告負擔。
    事實及理由
一、本件兩造於其等訂定之系爭租賃契約書第捌條約定，因該契約所生之爭議，均合
    意由本院管轄（見本院卷第八頁），故本院就本件訴訟有管轄權，合先敘明。
二、原告起訴聲明：（一）被告應給付原告新臺幣（下同）一百三十四萬一千六百四
    十五元，及自起訴狀繕本送達被告之日（即民國九十三年三月三十一日）起至清
    償日止按週年利率百分之五計算之利息。（二）願供擔保聲請宣告假執行。並陳
    述：
（一）原告於九十二年間與被告訂定租賃契約書（下稱系爭契約），約定由原告向被
      告承租室內型全彩ＬＥＤ等設備，原告已於訂約時給付定金四十萬元。詎被告
      於九十二年十二月五日通知原告，因機器故障致被告無法保證所提供之ＬＥＤ
      牆的完整品質，請原告解約或另行訂約，原告遂於同年十二月十八日發函解除
      系爭契約，並依約請求被告返還雙倍定金，惟被告迄今仍未返還，原告復因此
      另行向其他公司承租與系爭契約同一內容之設備，而受有增加費用之損害。故
      依系爭契約第五條第一項第二款約定及民法第二百二十六條規定，原告自得請
      求被告返還雙倍訂金八十萬元，及超過定金部分之損害五十四萬一千六百四十
      五元，共計一百三十四萬一千六百四十五元。
（二）被告所為前開通知書上之公司章確為被告之公司章，且係訴外人丁○○知悉系
      爭標的物之ＬＥＤ有點燈狀況不穩定之瑕疵後，徵得被告法定代理人丙○○之
      同意後所擬具者。並於九十二年十二月五日兩造之法定代理人當面會談時，由
      丁○○將系爭通知書交付予原告承辦人員，請原告解約或另行訂約，故丁○○
      上開行為縱無代理權，亦有表見代理之適用。且兩造並當場討論被告應負之賠
      償責任，足見被告有向原告表示拒絕給付之意思。又依系爭契約被告應於特定
      時間內提出給付，若原告於約定之九十二年十二月三十一日裝機期限屆至後，
      始得依給付遲延規定對被告主張解除系爭契約，則原告絕無法於行使解除權後
      ，另找人於九十三年一月一日前完成本工程之施作以供客戶驗收，並於隔日在
      汽車大展中展示。故衡諸公平正義及誠信原則，原告應得於九十二年十二月三
      十一日前對被告解除系爭契約。
（三）原告須用到被告全部之ＬＥＤ器材，但被告之機臺至少壞掉一半，亦未將之送
      修，顯見被告無法以抽換之方式補正瑕疵，被告確實無法履行系爭契約，且被
      告其他部分之給付對原告並無任何利益，原告自得拒絕其他部分之給付而請求
      全部不履行之損害賠償。原告解除系爭契約後，另行向民偉視訊工程有限公司
      （下稱民偉公司）及香港日億視聽有限公司（下稱香港日億公司）承租與系爭
      租賃契約同一內容之安裝工程，因而增加費用九十四萬一千六百四十五元。該
      損害金額已超過原告給付之定金數額，而按民法第二百四十九條規定之定金，
      係違約定金，為最低賠償總額之預定，故所受損害如超過定金時，仍得依民法
      第二百二十六條規定請求損害賠償，則原告自得請求超過定金部分之損害五十
      四萬一千六百四十五元。
（四）同意被告所為以三十九萬七千三百二十五元抵銷之抗辯。
三、被告答辯聲明：（一）原告之訴及其假執行之聲請駁回。（二）如受不利之判決
    ，願預供擔保請准宣告免為假執行。並陳述：
（一）被告因原告早先積欠之他案工程款未清償，乃由法定代理人丙○○要求丁○○
      擬稿知會原告該公司將於原告先清償所積欠之款項後，再履行系爭契約。詎丁
      ○○卻於擬具不同之內容，且未先將系爭通知書送請丙○○審閱及同意，即要
      求被告公司會計人員於系爭通知書上蓋用被告公司大印，隨後自行送交原告。
      被告於收受原告九十二年十二月十八日解約函後始查明知悉上情，乃於九十二
      年十二月二十四日發律師函明白告知原告，被告並無不能履約之情形，且重申
      仍可依約完成工程之承諾。足見系爭通知書並未經被告法定代理人丙○○確認
      ，被告亦從未授權丁○○製作請求原告解約或另行訂約之通知書，故原告據系
      爭通知書解除兩造間契約，自屬無據。
（二）被告已於九十二年十二月二十四日委託律師函覆原告謂被告仍可依約履行，並
      將於約定裝機時間即九十二年十二月三十一日至現場裝機，請原告依約配合。
      詎原告於約定時間竟拒絕配合裝機，亦未提供場所供被告履行系爭契約，依民
      法第二百三十四條、第二百三十五條規定，原告應負受領遲延之責任。原告不
      得嗣後另行依民法第五百零三條承攬關係之規定解除系爭契約。又縱認原告得
      解除系爭契約，惟按系爭契約第五條約定之定金法律性質應屬解約定金，且基
      於契約自由原則，該約定應優先於民法第二百四十九條規定適用，因此原告不
      得引用民法第二百四十九條規定，主張被告應負擔超過解約定金以外之損害。
（三）縱認系爭租賃標的物有些許故障，但事實上仍得以抽換部分機組方式修復，被
      告並無給付不能之情事。原告不得依民法第二百二十六條規定，拒絕被告之給
      付及請求損害賠償。況原告主張因解約而另向他公司承租相同設備並到場設置
      之金額為二百零八萬六千六百四十五元，顯高於系爭契約約定之一百十四萬七
      千元，已足使人起疑。而其所云用以支付另行承租機具費用之國泰銀行大安分
      行匯款單日期為九十二年十二月十七日，竟早於其通知被告解約之律師函日期
      即九十二年十二月十八日一日，亦顯與常情不符。另外，系爭契約所載租賃期
      間為九十三年一月二日至同年一月十一日，然原告另行訂約之承租期間竟分別
      為九十二年十二月二十九日至九十三年一月十一日、九十三年一月三日至同年
      一月十一日，該等期間與系爭契約約定期間均不相符，亦難認其等與系爭契約
      係同一內容之工程。又原告另行承租之機具項目與原始承租之機具亦有所出入
      ，原告並不能舉證證明另行承租機具是否確實置於工地現場使用，自難認原告
      受有該等項目及金額之損失。又縱認原告確有另向香港日億公司承租器材，然
      本件充其量僅有ＬＥＤ螢幕故障，惟其餘機械均可正常使用，且因各該系統係
      可分，故原告僅需向其他廠商租借損毀之ＬＥＤ螢幕予以抽換，並無不得受領
      被告其餘無瑕疵部分之給付情形，故其另行向其他廠商承租全部器材，此項損
      失之擴大，自應歸責於原告，被告自得請求減輕或免除該部分賠償金額。
（四）末查原告之前曾向被告承租機器設備，承租金額共計三十九萬七千三百二十五
      元，惟經被告催請給付上開款項，原告迄未給付。是縱原告得請求被告雙倍返
      還訂金及損害賠償，被告亦得以上開金額與原告請求之金額互為抵銷。
四、原告主張兩造間訂有租賃機器設備契約，原告已付定金四十萬元，及原告有收受
    系爭通知書，並據該通知書寄發解約函予被告之事實，業據其提出租賃契約書、
    系爭通知書、原告解約函及回執為證（見本院卷第七頁至第十四頁），被告除否
    認系爭通知書為真正外，就其餘文書之真正及有受領定金四十萬元部分之事實均
    不爭執。又原告主張兩造間租賃契約已因上開解約函之送達而解除，且係可歸責
    於被告之給付不能所致，請求被告返還兩倍定金及賠償損害一百三十四萬一千六
    百四十五元云云，亦為被告所否認，並以前揭情詞置辯。則本件兩造之爭點厥為
    ：（一）原告是否得據系爭通知書主張合法解除系爭租賃契約？（二）如是，原
    告請求返還兩倍定金及損害計一百三十四萬一千六百四十五元，是否有據？爰分
    述於次：
（一）原告主張被告於九十二年十二月五日交付系爭通知書，告知有給付不能之情事
      ，並請求伊辦理解約或另行訂約，故依據該通知書於九十二年十二月十八日向
      被告發函表示解除系爭租賃契約，應屬合法有效云云，固有其提出之系爭通知
      書及解約函為證（見本院卷第十一頁至第十三頁），而證人丁○○亦到場作證
      附和原告之主張。惟被告否認系爭通知書為真正，並抗辯伊無給付不能之情事
      。經核系爭通知書之內容乃以電腦打字，其下款具名人僅有被告公司印，並無
      被告法定代理人之具名及簽章。而按股份有限公司為法人，與自然人同為權利
      義務之主體，有權利能力，亦有行為能力。然公司之行為，不外為自然人之現
      實行為，而此處之自然人必須係公司合法之代表人。本件係爭通知書上並無表
      示被告公司合法代表人所為之簽章，已難認其形式上為合法真正。雖證人即原
      任職被告公司現支領原告公司薪水之丁○○到場證述：系爭通知書係伊遵照被
      告公司法定代理人丙○○之指示擬就，並交由其審閱無誤後，再送被告公司會
      計處王小姐蓋公司章，伊有再請王小姐先送丙○○確認，但王小姐並未詢問丙
      ○○即在系爭通知書上蓋公司印等語（見本院卷第一０七頁）。然被告否認有
      授權證人丁○○撰寫因機器故障致被告無法保證所提供之ＬＥＤ牆的完整品質
      ，請原告解約或另行訂約等內容之通知書，已如前述。而被告公司用印之流程
      係「所有發文、簽約的情事，都要通知老闆，經過老闆的認可後，才可發文出
      去」、「如果重要文件，才會用公司大、小章，如果不是很重要的，就蓋發票
      章」、「（系爭通知書）算重要」（見本院卷第一０九頁至第一一０頁），亦
      經證人丁○○證述明確。則就本件屬重要文件之系爭通知書，證人丁○○竟在
      未經被告公司法定代理人再次確認及僅蓋用公司大章之情況下，直接交付原告
      承辦人員，顯與常情不符，故尚難據其證詞為有利於原告之認定。除此之外，
      原告就系爭通知書之真正，始終不能舉證以實其說。而按私文書應由舉證人證
      其為真正，民事訴訟法第三百五十七條前段定有明文。本件原告既不能舉證證
      明系爭通知書係屬真正，則其執系爭通知書主張被告有給付不能之情事，伊得
      合法解除契約云云，即屬無據。
（二）另原告雖主張丁○○交付系爭通知書予原告公司承辦人員之行為，在外觀上亦
      構成表見代理，系爭通知書之效力仍應歸於被告云云。惟按由自己之行為表示
      以代理權授與他人，或知他人表示為其代理人而不為反對之表示者，對於第三
      人應負授權人之責任，民法第一百六十九條前段固定有明文。但主張此項表見
      事實者，應負舉證責任（最高法院六十八年台上字第一０八一號判例字號參照
      ）。本件原告除舉證人丁○○為證外，並不能舉證證明被告有何表見之事實，
      惟證人丁○○現為原告所屬公司職員，其證詞已難期客觀公正，且其所為：「
      （九十二年十二月五日）當天晚上我與黎先生、原告公司甲○○、周先生、蘇
      傾終聚餐，談車展ＬＥＤ的事情，我把違約通知書當場交給周先生」，「十二
      月五日聚餐即在討論要借機器的問題」（見本院卷第一０七頁），又互相矛盾
      ，蓋既有通知書請求解約，何須再洽談借機器之事宜。復與一般契約雙方均到
      場洽談履約事宜時，有關權利義務內容均會當場製作並簽名確認之作法不同，
      益見證人丁○○之證詞不足採信。故原告所為此部分之主張，亦不足取。
（三）再被告抗辯伊於收受原告九十二年十二月十八日解約通知函後，於同年月二十
      四日覆函表示伊並未製作系爭通知書，亦未授權他人製作該通知書，並表示無
      何給付不能情事，及伊預計於九十二年十二月三十一日上午九時準時進場裝機
      等語，業據其提出律師函為證（見本院卷第四三頁至第四五頁），原告雖不爭
      執有收受上開信函，惟主張依系爭契約之約定，被告應於特定時間內提出給付
      ，若原告於約定之九十二年十二月三十一日裝機期限屆至後，始得依給付遲延
      規定對被告主張解除系爭契約，則原告絕無法於行使解除權後，另找人於九十
      三年一月一日前完成本工程之施作以供客戶驗收，並於隔日在汽車大展中展示
      。故衡諸公平正義及誠信原則，原告應得於九十二年十二月三十一日前對被告
      解除系爭契約云云。然查原告並不能舉證證明被告有給付不能之情事，且縱如
      原告所云被告所應交付之ＬＥＤ電視牆有部分因燈泡故障無法修復完全，惟查
      ＬＥＤ電視牆與其他周邊設備係可分，而電視牆係由多數顯示器堆疊而成，並
      由燈泡組成，其中如有部分燈泡壞掉，是可以抽換後使用，並不必全部更換，
      亦無須連周邊附屬設備一併更替等情，亦經從事視訊業務之證人乙○○證述綦
      詳（見本院卷第一八七頁至第一八八頁）。故在客觀事實上被告並無不能於九
      十二年十二月三十一日前修補完成之情事，是原告執此主張得於九十二年十二
      月三十一日片面解約之依據，亦非有理。
五、綜上所述，被告既無違約給付不能之情事，又無與原告合意解除契約之意思表示
    ，則原告依系爭租賃契約第五條第一項第二款約定及民法第二百二十六條規定，
    請求被告返還兩倍定金及賠償損害共計一百三十四萬一千六百四十五元及自起訴
    狀繕本送達之日起至清償日止，按年息百分之五計算之利息，殊屬無據，不應准
    許。其假執行之聲請，亦失所附麗，不應准許。
六、訴訟費用負擔之依據：民事訴訟法第七十八條。
中      華      民      國      九十三     年    十二    月    二十四    日
                                    民事第一庭法  官    謝碧莉
右正本係照原本作成
如對本判決上訴，須於判決送達後廿日內向本院提出上訴狀
中　　　華　　　民　　　國　　九十三　   　年　　十二　　月　　二十四　　日
                                              書記官    江虹儀
